最  高  行  政  法  院  裁  定
111年度上字第384號
上  訴  人  張誠                                       

訴訟代理人  陳樹村  律師
            張雅琳  律師
被 上訴 人  臺南市永康地政事務所

代  表  人  周彥廷              
參  加  人  國防部政治作戰局

代  表  人  簡士偉              
上列當事人間地上權登記事件，上訴人對於中華民國111年3月31
日高雄高等行政法院110年度訴字第212號判決，提起上訴，本院
裁定如下：
　　主  文
上訴駁回。
上訴審訴訟費用由上訴人負擔。
　　理  由
一、按對於高等行政法院判決之上訴，非以其違背法令為理由，
    不得為之，行政訴訟法第242條定有明文。依同法第243條第
    1項規定，判決不適用法規或適用不當者，為違背法令；而
    判決有同法條第2項所列各款情形之一者，為當然違背法令
    。是當事人對於高等行政法院判決上訴，如依行政訴訟法第
    243條第1項規定，以高等行政法院判決有不適用法規或適用
    不當為理由時，其上訴狀或理由書應有具體之指摘，並揭示
    該法規之條項或其內容；若係成文法以外之法則，應揭示該
    法則之旨趣；倘為司法院大法官解釋，則應揭示該解釋之字
    號或其內容。如以行政訴訟法第243條第2項所列各款情形為
    理由時，其上訴狀或理由書，應揭示合於該條項各款之事實
    。上訴狀或理由書如未依此項方法表明，或其所表明者與上
    開法條規定不合時，即難認為已對高等行政法院判決之違背
    法令有具體之指摘，其上訴自難認為合法。
二、上訴人於民國109年12月18日檢附土地登記申請書、臺灣臺
    南地方法院檢察官57年度偵字第3402號不起訴處分書（下稱
    系爭不起訴處分）、身分證明文件、占有範圍位置圖等，就
    參加人管理之臺南市○○區○○段1325地號國有土地（下稱系爭
    土地），向被上訴人申請時效取得地上權登記（收件字號：
    109年普字第130510號）。被上訴人審查後，以110年1月6日
    登補永字第000006號土地登記案件補正通知書，限期上訴人
    於接到通知之日起15日內補正以行使地上權之意思而占有之
    證明文件憑辦。因上訴人逾期未完成補正，被上訴人乃依土
    地登記規則第57條第1項第4款規定，以110年1月27日登駁永
    字第000008號土地登記案件駁回通知書（下稱原處分）駁回
    其申請。上訴人不服，循序提起行政訴訟，並迭次變更聲明
    後，於111年3月8日言詞辯論程序確定聲明：訴願決定及原
    處分均撤銷；被上訴人應依上訴人109年12月18日（收件日
    期）就占有範圍為時效取得地上權登記之申請作成准予辦理
    公告之行政處分。嗣經高雄高等行政法院（下稱原審）110
    年度訴字第212號判決（下稱原判決）駁回後，提起上訴。
三、上訴人對原判決提起上訴，雖以該判決違背法令為由，主張
    略以：訴外人張琥於57年基於建築磚造平房之意思占有使用
    系爭土地，自始以行使地上權之意思占有系爭土地，嗣張琥
    於62年將原臺南縣永康鎮網寮段398地號土地所有權2分之1
    及其上建物出售予上訴人之母張李勤，則張李勤基於買受人
    身分繼受前手張琥占有系爭土地，上訴人於93年又因繼承關
    係繼受前手張李勤之占有，基於占有連鎖之法理，自張琥於
    57年6月以行使地上權之意思占有系爭土地起，至上訴人申
    請登記地上權時已達20年，上訴人既已提出證明文件申請，
    核有理由，原判決顯有未適用民法第823條、第772條準用第
    769條、第770條及時效取得地上權登記審查要點第1點規定
    之違法。張琥與參加人間就系爭土地「交換使用」，雙方在
    民事法律關係究應定性為租賃關係？抑或可認參加人同意張
    琥租用系爭土地建築房屋之基地租賃關係，而得登記地上權
    ？尚非無疑。原判決應就與待證事實有關之資料加以調查及
    審酌，而非僅以系爭不起訴處分之記載，逕認張琥與參加人
    就系爭土地成立租賃關係，顯違反職權調查義務，更不符證
    據法則，有判決不適用法規之違法。又參加人訴訟代理人於
    110年12月21日準備程序中陳述：「我們查無任何資料，所
    以不認為有交換使用的契約存在」等語，原判決卻為相反認
    定，而未於判決理由中為任何說明，顯有判決不備理由之違
    法等語。
四、惟查，原判決已敘明：㈠申請時效取得地上權登記者，依土
    地登記規則第118條第1項規定，即應就「以行使地上權意思
    而占有」提出證明文件，始符法定程式。上訴人自陳國防部
    於53年先占用張琥部分私地，後與其達成私地與公地交換使
    用之契約行為等語；且觀系爭不起訴處分亦已載明張琥建屋
    之土地係以私地與軍方之公地交換使用等情，足見張琥與國
    防部間就該部分土地之占有使用係以交換使用土地契約為據
    。衡酌當事人間就土地約定交互使用，性質上屬於不移轉土
    地所有權而有償使用土地之情形，其在民事關係上之定性為
    租賃之一種態樣，其既係基於交換使用土地契約作為占有使
    用該部分土地之依據，自難認其主觀上係基於行使地上權之
    意思而占有系爭土地。系爭不起訴處分僅能證明張琥當時在
    客觀上確有建築房屋占有系爭土地之事實，尚不足以證明其
    主觀上係基於行使地上權之意思而占有系爭土地。㈡上訴人
    所提出之系爭不起訴處分並不足以證明上訴人及其前手主觀
    上係基於行使地上權之意思而占有系爭土地，至上訴人所提
    出之門牌證明書、88年3月26日航照圖、身分證影本、他項
    權利位置圖等證明文件，至多僅得作為客觀上占有系爭土地
    之相關證明，尚不足以證明其主觀上係基於行使地上權之意
    思而占有系爭土地，亦均非屬有關「以行使地上權意思而占
    有系爭土地」之證明文件。上訴人復未能提出其他具體事證
    足資證明其占有之始係以行使地上權之意思表示於外部並取
    得第三人證明之相關文件，則其所提地上權申請之證明文件
    即難認完備等語甚詳。經核上訴意旨無非係就原審取捨證據
    、認定事實之職權行使，指摘其為不當，並執其一己之主觀
    見解，就原審已論斷或指駁不採其主張之理由，再事爭執，
    泛言原判決不適用法規及不備理由，而非具體表明合於不適
    用法規、適用法規不當、或行政訴訟法第243條第2項所列各
    款之情形，難認對原判決之如何違背法令已有具體之指摘。
    依首揭規定及說明，應認其上訴為不合法。
五、據上論結，本件上訴為不合法。依行政訴訟法第249條第1項
    前段、第104條、民事訴訟法第95條、第78條，裁定如主文
    。
中　　華　　民　　國　　111 　年　 　7 　　月　　21　 日
                    最高行政法院第三庭
                        審判長法官  胡　方　新　
                              法官　簡  慧  娟
                              法官　蕭　惠　芳
                              法官　林　惠　瑜
                              法官　曹　瑞　卿

以  上  正  本  證  明  與  原  本  無  異
中　　華　　民　　國　　111 　年　　 7 　　月　　21 　日
　　　　　　　　　　　　　　　書記官　莊　子　誼